【裁判字號】    98,台上,2349
【裁判日期】    981210
【裁判案由】    損害賠償
【裁判全文】
最高法院民事判決            九十八年度台上字第二三四九號
上  訴  人  甲○○○○○○○ ○○○○○○○○○○○○○ ○○○○○○○○○○○（美商瑟蘭
            斯國際股份有限公司）
法定代理人  丙○○
訴訟代理人  謝英士律師
            陳哲宏律師
            羅淑瑋律師
被 上訴 人  中國石油化學工業開發股份有限公司
法定代理人  乙  ○
訴訟代理人  黃虹霞律師
            陳世杰律師
            周書帆律師
上列當事人間請求損害賠償事件，上訴人對於中華民國九十八年
七月二十一日台灣高等法院第二審判決（九十六年度智上字第三
三號）提起上訴，本院判決如下：
    主  文
原判決除假執行部分外廢棄，發交智慧財產法院。
    理  由
本件上訴人主張：伊為中華民國第二七五七二號發明專利「由甲
醇與一氧化碳製造醋酸之方法」（下稱系爭專利）之專利權人，
專利權期間自民國七十六年九月十六日起至九十四年四月三日止
。系爭專利內容係於製造醋酸之過程中，於碘化物鹽類及銠觸媒
存在之羰化反應系統中，使甲醇與一氧化碳反應，透過系爭專利
技術可使前述甲醇與一氧化碳間之羰化反應得在低水含量之條件
下進行，藉以節省醋酸製程所需之能量、降低原料及觸媒之耗損
並增加系統反應速率與生產力。被上訴人明知系爭專利為伊所有
，前曾與伊商談專利授權事宜未果，竟未經授權使用系爭專利技
術在其高雄縣大社廠之反應器中實際操作，從中獲取暴利。嗣經
台灣高雄地方法院（下稱高雄地院）以八十九年度重訴字第一○
○五號、九十一年度重訴字第一四號判決認被上訴人之製作方法
落入系爭專利範圍，並就其自八十五年十月一日起至八十八年五
月十七日止之侵害系爭專利行為，應賠償新台幣（下同）八億九
千六百七十九萬七千九百十四元。惟被上訴人仍續使用系爭專利
技術生產醋酸產品販售牟利，本件請求損害賠償期間係自八十九
年一月二十日起至九十四年四月三日止，伊得請求損害賠償總額
為七十三億三千三百萬四千三百三十一元，先請求被上訴人賠償
二十億元。爰依專利法第八十四條第一項、民法第一百七十九條
、第一百八十四條第一項規定，求為命被上訴人給付上開金額及
加計法定遲延利息之判決（上訴人在第一審起訴請求被上訴人之
法定代理人乙○連帶給付部分，經第一審判決其敗訴後，因上訴
人未提起上訴第二審，已告確定）。
被上訴人則以：系爭專利非屬甲醇羰化製造醋酸之原始母專利，
充其量係美國孟山都公司（下稱孟山都公司）技術之改良，系爭
專利部分範圍不具進步性或產業利用性等要件，應不准專利，伊
已對系爭專利有效性提出舉發。系爭專利之原始專利權人為美國
Celanese Corporation，該公司於七十六年二月間經西德化學公
司Hoechst AG併購，並更名為 Hoechst Celanese Corporati on
。系爭專利於同年九月十六日經核准公告，由Celanese Corpora
tion取得專利權。上訴人則係於八十四年十一月二十八日成立，
並於八十六年十月三十一日完成更名。上訴人雖於八十七年五月
二十二日與Hoechst Celanese Corporation共同申請，並經主管
機關於同年八月十九日函准轉讓登記及核發變更後專利證書。惟
上開轉讓登記不生效力，不得認上訴人已合法受讓取得系爭專利
權。又系爭專利係採用添加Ia、IIa族碘化物鹽類或季碘化物鹽
類，其中主要為碘化鋰來達成伴同離子效應之方法。而伊所有第
五九二八一八號專利則結合過渡金屬碘化物及氫碘酸，並以AC－
02之螫合作用進一步穩定銠觸媒，乃係從操作經驗中，透過不斷
嘗試所獲得之漸進式改良。伊之產量係逐年慢慢增加，與上訴人
自稱系爭專利具有產量革命性的直接提升，明顯不同，並無侵害
系爭專利權。縱認伊應負損害賠償責任，上訴人請求之損害賠償
基準不足採信，且伊亦無故意侵權行為，不得加倍計算賠償金額
等語，資為抗辯。
原審將第一審所為上訴人勝訴部分判決廢棄，改判駁回上訴人該
部分之訴，無非以：被上訴人引用美國專利第0000000號
專利案、日本特許公開昭00－00000號及歐洲專利EP00
00000抗辯系爭專利不具進步性；惟相同之事實及證據結合
，業經最高行政法院以九十三年度裁字第一○三五號裁定駁回被
上訴人之上訴確定。被上訴人不得再爭執系爭專利權有應撤銷、
廢止原因。查系爭專利之特徵即在於藉於反應期間內，維持反應
介質中水、碘鹽、醋酸甲酯，及甲基碘之特定組合，提供一種具
較習知技術低水含量之酸性產物，且不論在低水含量，或於先前
技藝之醋酸製程下之相對高水含量，皆具有高催化劑安定度之特
性，即其可抗拒催化劑由反應介質中沉澱出。因此可提供一種較
廣範圍操作條件之選擇，該技術領域中從業者可依成本、產量或
其他商業因素等作最佳條件之選擇，難謂系爭專利申請專利範圍
不合實用。況系爭專利說明書第二五頁表Ⅴ中亦有列出各種碘化
物來源，其中包括季碘化物鹽類及Ia、IIa族金屬碘化物鹽類。
查系爭專利說明書已具體列出技術內容，並有實施例佐證，難謂
申請專利範圍尚未達產業上實施之階段，而不具產業利用性。上
訴人既登記為系爭專利權人，不得否認其為專利權人之地位。參
系爭專利申請專利範圍第一項記載文義，及關於其所使用之連接
詞語法為「週期表Ia族及IIa族金屬組成之」團中一員之碘化物
，應認申請人此部分所表示之成分組合，僅限於該請求項中記載
之週期表Ia族及IIa族金屬碘化物。又系爭發明說明實例２中記
載關於表Ｖ中使用各種不同碘化物鹽類之效應，均列出單一種碘
鹽，且係以單一碘化物鹽類之重量百分比作為組成比例等內容，
應認申請專利範圍已明確限定為季碘化物鹽類，或單一之週期表
Ia族或IIa族金屬碘化物鹽類之重量百分比，而不得任意擴張為
涵蓋其複數之組合，或季碘化物鹽類與週期表Ia族及IIa族金屬
碘化物鹽類以外之碘化物。上訴人聲請一審法院以九十五年度聲
字第五二四號裁定准予保全證據，經囑託高雄地院保全被上訴人
公司自八十九年一月二十日起至九十四年四月三日止五年餘期間
之線上反應液分析資料（下稱系爭分析資料），由系爭分析資料
與上開專利之申請專利範圍比對，可知系爭分析資料「銠」「甲
基碘」「水」及「醋酸甲酯」之數值符合文義讀取，均落入上訴
人申請專利範圍第一項之範圍，且「碘離子」之數值亦落入上訴
人「碘化物鹽類」之申請專利範圍第一項。即依系爭分析資料顯
示，被上訴人反應液之成分及組成，除碘化物鹽類（其須為季碘
化物鹽類或週期表Ia族及IIa族金屬組成之團中一員之碘化物）
外，其餘成分幾落於系爭專利申請專利範圍。惟關於系爭分析資
料數據碘離子三．八七至八．六九wt％濃度，應係指有效溶解之
碘鹽所對應之碘離子濃度，而其對應之金屬或帶正電之離子為何
暨其組成，並無法僅依據該碘離子濃度以為確定，此觀諸上訴人
提出專家證人ROY T.EBY、FRANK. PAULIK、RICHARD V.PORCELLI
之書面聲明及ROY T.EBY、FRANK. PAULIK在高雄地院九十一年度
重訴字第一四號事件所為證詞，及RICHARD V.PORCELLI之證稱情
節，其對該碘離子之來源均僅為推測，尚無法為確定。又系爭專
利權範圍，關於重量比約二％至二○％之碘化物鹽類，應限於單
一種季碘化物鹽類，或單一種週期表Ia族或IIa族金屬對應之碘
化物鹽類，則被上訴人於系爭分析資料數據中之碘化物鹽類重量
百分比濃度，是否落入系爭專利權範圍，尚無法證明。另參酌系
爭專利說明書在發明說明中記載及揭露內容，且在發明說明之表
Ⅴ中並列出包括過渡金屬碘化物鹽類在內之各種碘化物來源，但
就「季碘化物鹽類及以一個週期表上Ia族及IIa族金屬所組成之
碘化物鹽類」以外之碘化物鹽類之技術，並未記載在申請專利範
圍，應視為貢獻給社會大眾，不得依系爭分析資料數據之碘離子
濃度，認定與系爭專利之碘化物鹽類技術特徵實質均等，而符均
等論之專利侵害。綜上，依系爭分析資料所示，尚無法證明被上
訴人有侵害系爭申請專利範圍第一項。而系爭申請專利範圍第二
至五項為第一項之附屬項，系爭分析資料既無法證明被上訴人構
成侵害系爭申請專利範圍第一項，自亦無法證明侵害系爭專利申
請專利範圍第二至五項。從而，上訴人依侵權行為與不當得利法
律關係請求被上訴人給付二十億元，及加計法定遲延之利息，為
無理由，不應准許等詞，為其判斷之基礎。
惟查上訴人於原審主張被上訴人使用AC－02會形成系爭申請專利
範圍第一項所示之「季碘化物鹽類」，且其估量會落入百分之二
至百分之二十範圍，並提出上訴人之專利說明書、美國US000000
0、US0000000號專利說明書影本各一份為證（見原審卷(六)一五一
至一五三頁），核屬重要之攻擊方法，且被上訴人亦自承伊使用
之AC－02不能產生伴同離子效應，乃利用螫合作用，與銠觸媒形
成錯合物，以穩定銠觸媒等語，且證人Epstein 亦證稱被上訴人
自一九九八年開始使用AC－02專利云云（見一審卷(九)一七三、三
四頁反面），果爾，則被上訴人使用AC－02會否形成系爭專利申
請專利範圍第一項所示之「季碘化物鹽類」，與上訴人得否為本
件請求，所關頗切，即非無再予探求之餘地。原審未於理由項下
說明其取捨意見，已有判決不備理由之違誤。其次，原審先則謂
依被上訴人系爭分析資料數據，其「銠」、「甲基碘」、「水」
及「醋酸甲酯」之數值符合文義讀取，均落入上訴人申請專利範
圍第一項之範圍，且「碘離子」之數值亦落入上訴人「碘化物鹽
類」之系爭申請專利範圍第一項。後又謂被上訴人反應液中碘化
物鹽類之重量百分比濃度，是否落入系爭專利權範圍，尚無法依
據系爭分析資料數據證明之，就被上訴人之反應液中究係含有「
碘離子」或「碘化物鹽類」之認定不一，且被上訴人有無侵害系
爭專利之判斷，亦前後矛盾。再者，觀諸上訴人提出專家證人RO
Y T.EBY、FRANK.PAULIK、RICHARD V.PORCELLI之書面聲明及ROY
T.EBY、FRANK.PAULIK 在高雄地院九十一年度重訴字第一四號事
件所為證詞，及RICHARD V.PORCELLI之論述情節（見一審卷(四)二
六至三四頁、六三至七四頁、卷(七)一三七至一六九頁、卷(九)二○
九至二二九頁、卷(五)一八六至二三九頁、卷(九)九至二八頁），除
證人RICHARD V.PORCELLI提出書面陳述外，並證稱被上訴人在操
作此物質區間時，是在上訴人專利區間範圍內，而且裡面使用到
Ia族及IIa族的金屬碘化鹽，還有季碘化物等語（同上卷(九)十二
頁正反面）外，其他證人似未言及被上訴人之碘離子來源，乃原
審徒以被上訴人之碘離子來源，均僅為推測無法為確定云云，遽
為上訴人不利之判決，顯與卷內資料不符，亦有認定事實未憑證
據之違法。上訴論旨，執此指摘原判決不當，聲明廢棄，非無理
由。又智慧財產案件審理法自九十七年七月一日施行，爰依同法
施行細則第五條第一項規定，將本件發交智慧財產法院。
據上論結，本件上訴為有理由。依民事訴訟法第四百七十七條第
一項、第四百七十八條第二項，判決如主文。
中    華    民    國  九十八  年   十二   月    十    日
                      最高法院民事第四庭
                          審判長法官  劉  延  村
                                法官  許  澍  林
                                法官  黃  秀  得
                                法官  許  正  順
                                法官  魏  大  喨
      本件正本證明與原本無異
                                      書  記  官
中    華    民    國  九十八  年   十二   月  二十三  日
                                                      K


司法院資訊處製作；財團法人民間司法改革基金會備份。
